臺灣高雄地方法院民事判決　九十一年度訴字第一二八○號
　　原　　　告　　丙○○
　　訴訟代理人　　張榮作律師
　　被　　　告　　甲○○○
　　訴訟代理人　　李明益律師
　　複　代理人　　涂啟夫律師
　　　　　　　　　莊進祥律師
　　　　　　　　　楊秀珠
　　被　　　告　　辛○○
　　　　　　　　　戊○○
　　　　　　　　　庚○○
　　　　　　　　　丁○○
　　　　　　　　　乙○○
?
　　兼右四人
　　訴訟代理人　　己○○
右當事人間請求分割共有物事件，經本院於民國九十三年九月二十二日言詞辯論終結
，判決如左：
    主    文
被告己○○、辛○○、戊○○、庚○○、丁○○及乙○○應與原告就坐落高雄縣路竹
鄉○○段第一五九九地號所公同共有應有部分二分之一之土地，各按應有部分七分之
一之比例辦理分別共有之登記。
兩造共有坐落高雄縣路竹鄉○○段第一五九九地號、地目旱、面積九千六百四十一點
九六平方公尺土地，其分割方法為：如附圖所示Ａ部分面積四四四四點六四平方公尺
，分歸被告甲○○○所有；如附圖所示Ｂ部分面積六百八十八平方公尺，分歸被告辛○○所有；如附圖所示Ｃ部分面積四千三百二十八點六二平方公尺，分歸原告及被告
己○○、戊○○、庚○○、丁○○及乙○○按各應有部分六分之一保持共有，Ａ１部
分面積一八０點七一平方公尺，由原告與被告己○○、戊○○、庚○○、丁○○及乙○○各按應有部分十二分之一及被告甲○○○按應有部分二分之一保持共有。
原告及被告己○○、戊○○、庚○○、丁○○及乙○○各應給付被告甲○○○新臺幣
玖萬元。
訴訟費-用由被告己○○、辛○○、戊○○、庚○○、丁○○及乙○○各負擔十四分
一，被告甲○○○負擔二分之一，餘由原告負擔。
     事  實  及  理  由
一、本件被告辛○○未於言詞辯論期日到場，核無民事訴訟法第三百八十六條各款所
    列情形，爰依原告聲請，由其一造辯論而為判決。
二、原告主張：坐落高雄縣路竹鄉○○段第一五九九地號、地目旱、面積九千六百四
    十一點九六平方公尺土地（下稱系爭土地），原為伊父黃義及被告甲○○○分別
    共有，應有部分各二分之一，其等就系爭土地未定有不分割協議；嗣黃義於民國
    八十六年六月三十日死亡，而伊與被告己○○、戊○○、辛○○、庚○○、丁○○、乙○○七人為黃義之法定繼承人（應繼分均為七分之一），是黃義就系爭土
    地二分之一之應有部分由伊等七人繼承而公同共有，伊等並已辦理繼承登記完畢
    ，惟因被告辛○○未表示同意終止公同共有關係，故尚未變更登記為分別共有；
    現因兩造就系爭土地並無不分割協議，又無法協議分割，爰基於共有物分割請求
    權提起本訴。並聲明：(一)被告己○○、戊○○、辛○○、庚○○、丁○○及乙○○應偕同原告就系爭土地公同共有之應有部分二分之一，各按應有部分七分之一
    辦理分別共有之登記。(二)系爭土地請准予分割，分割方法為：如附圖所示Ａ部分
    分歸被告甲○○○取得，Ｂ部分分歸被告辛○○取得，Ｃ部分分歸原告及被告己○○、戊○○、庚○○、丁○○及乙○○按各應有部分六分之一保持共有，Ａ１
    部分由原告與被告己○○、戊○○、庚○○、丁○○及乙○○各按應有部分十二
    分之一及被告甲○○○按應有部分二分之一保持共有。
三、被告己○○、戊○○、庚○○、丁○○及乙○○則以：同意終止公同共有關係及
    原告所提之分割方案等語。被告甲○○○則以：同意依目前兩造使用之現況分割
    ，惟希望Ａ１部分寬度可以減少等語為抗辯。並聲明：原告之訴駁回。
    被告辛○○則未於言詞辯論期日到場，亦未提出書狀作何聲明或陳述。
四、原告主張系爭土地原為黃義及甲○○○分別共有，應有部分各二分之一，其等就
    系爭土地未定有不分割協議，嗣黃義於八十六年六月三十日死亡，而其與己○○
    、戊○○、辛○○、庚○○、丁○○、乙○○七人為黃義之法定繼承人（應繼分
    均為七分之一），是黃義就系爭土地二分之一之應有部分由其等七人繼承而公同
    共有，並已辦理繼承登記完畢等情，業據其提出土地登記謄本及戶籍謄本為證，
    並為被告所不爭執，則原告此部分之主張，自堪信為真實。
五、原告主張被告己○○、戊○○、辛○○、庚○○、丁○○及乙○○（下稱被告己○○等六人）應偕同其就系爭土地應有部分二分之一辦理分別共有之登記，是否
    有理由？
  (一)按共有人就公同共有物之處分及其他權利之行使，除法律或契約另有規定外，應
    經全體共有人之同意始得為之，固為民法第八百二十八條第二項所明定；惟土地
    法第三十四條之一第一項、第五項規定公同共有之土地，其處分應以共有人過半
    數及其應有部分合計過半數之同意行之，參酌該條文在兼顧共有人權益之範圍內
    ，促進共有物有效利用，以增進公共利益之立法意旨，應係在排除民法第八百二
    十八條之限制，以達到便利不動產所有權交易、解決共有不動產紛爭之目的。又
    土地法第三十四條之一第一項所稱之處分固不包括分割行為在內（最高法院七十
    四年台上字第二五六一號判例意旨可資參照）；惟將公同共有物之公同共有權利
    變更為分別共有，並非公同共有物之分割，而係分割以外之處分行為。是以，如
    繼承人過半數及應繼分合計過半數，均同意將因繼承而產生之公同共有關係變更
    為分別共有，應無不予准許之理；惟該條第二項亦規定，共有人以第一項規定為
    處分時，應以書面通知他共有人，俾使未表示同意之少數共有人獲得程序之保障
    。
  (二)系爭土地應有部分二分之一由原告及被告己○○等六人因繼承取得而公同共有，
    而除辛○○外之繼承人均已同意將公同共有關係變更為分別共有，則已有過半數
    及應繼分合計過半數之繼承人均同意終止公同共有關係。而辛○○雖未曾到庭陳
    述意見或為同意之意思表示，惟其就原告主張將公同共有關係變更為分別共有一
    節已受合法之通知（已收受起訴狀繕本），且本件審理過程中其均有合法收受開
    庭通知，而未曾陳明不到庭之正當理由，難謂剝奪其程序之保障；況倘僅因繼承
    人中之一人無理由拒為是否同意終止公同共有關係之意思表示，即導致其他繼承
    人均不得終止公同共有關係而請求分割繼承之不動產，反而易造成多數與少數共
    有人之利益失衡、共有物之交易及利用僵化等缺失。揆諸上開說明，本件既已有
    過半數及應繼分合計過半數之繼承人均同意將公同共有關係變更為分別共有，則
    原告請求被告己○○等六人偕同其就應有部分二分之一，各按應有部分七分之一
    辦理分別共有之登記，為有理由，應予准許。
六、次按分割共有物乃為消滅物之共有狀態，以利土地之融通及增進經濟效益，是除
    非因物之使用目的不能分割，或契約訂有不分割之期限，否則各共有人得隨時請
    求分割共有物，此觀諸民法第八百二十三條第一項規定自明。本件系爭土地依物
    之使用目的並無不能分割之情形，兩造亦無不為分割之約定，惟無法達成分割協
    議，則原告訴請裁判分割，自屬有據。再按定共有物之分割方法，應由法院依民
    法第八百二十四條命為適當之分配，其中應參酌當事人之聲明、共有物性質、經
    濟效用及全體共有人之利益等因素公平決定；又依最高法院六十九年度台上字第
    一八三一號判例意旨，如部分共有人於分割後仍願維持共有關係，自得允其就分
    得部分繼續保持共有。經查：
  (一)系爭土地之使用現狀為：西半部Ａ及Ａ１部分目前由甲○○○占有使用中，其上
    甲○○○建有廠房、辦公室、水塔、車庫及地磅等地上物，空地部分則由其堆放
    五金雜物，東半部Ｃ部分則由原告占有使用中，其上原告建有雞舍、飼料筒、磚
    造平房等地上物，Ｂ部分目前則為無人占有使用之空地，長滿樹木、雜草等情，
    業據本院會同地政人員履勘現場查明屬實，並有勘驗筆錄、現場照片四十一張及
    複丈成果圖在卷可稽，且為兩造所不爭執。
  (二)原告主張應將Ａ部分分歸甲○○○取得，Ｃ部分分歸其及己○○、戊○○、庚○○、丁○○及乙○○（下稱己○○等五人）按各應有部分六分之一保持共有等語
    。查系爭土地Ａ部分目前由甲○○○使用中，Ｃ部分則由原告使用中，業如前述
    ，而己○○等五人亦均同意於分割後與原告就Ｃ部分按比例維持共有；則依此分
    割方案除可避免拆除甲○○○在Ａ地上現有之地上物外，且Ａ、Ｃ兩部分均為完
    整方正之土地，再己○○等五人既同意與原告就Ｃ部分按比例維持共有，則分割
    後原告就Ｃ部分之使用方式自得再與己○○等五人作協調，是原告就Ａ、Ｃ部分
    所主張之分割方案，既顧及兩造利益、使用現狀及發揮土地之最大效用，且為兩
    造所不爭執，應屬可採。
  (三)又原告主張Ａ１部分由原告與被告己○○、戊○○、庚○○、丁○○及乙○○各
    按應有部分十二分之一及被告甲○○○按應有部分二分之一保持共有等語。經查
    ，Ａ１部分雖由甲○○○占有使用中，惟原告目前係向南側鄰地所有人租地通行
    至西側沿海路與外界聯絡，有原告提出之調解書一份為證，為免日後倘南側鄰地
    所有人拒絕租地供作通行之用，導致Ｃ地成為無法與外界通行之袋地，則原告主
    張將Ａ１部分作為道路之用，對於日後發揮Ｃ部分之經濟效用顯有助益。再甲○○○雖不反對於Ａ部分南側留通路供分得Ｃ部分者向外通行，惟抗辯希望縮減Ａ
    １部分之寬度等語。然查，甲○○○於Ａ部分建有廠房、地磅等建物，而原告則
    於Ｃ部分建有雞舍，業如前述；足見依甲○○○及原告就系爭土地之使用現狀，
    應常有大貨車或曳引車等大型車輛載貨出入，而Ａ１部分分割後既係欲作為通道
    之用，自不宜過窄而致大型車輛出入產生困難，是本院認原告主張Ａ１部分之寬
    度應為六公尺，尚稱適允，則原告此部分主張，應屬可採。
  (四)再Ｂ部分為系爭土地東半部北側之空地，目前無人使用中，倘將此部分分歸辛○○取得，則不會產生拆除地上物之問題，惟Ｂ部分勢必為Ａ、Ｃ部分及鄰地包圍
    而成為一袋地。然查，原告陳稱辛○○已於七十一年八月三十日將其於系爭土地
    之應有部分賣予原告，有原告提出之覺書一紙為證，是於本件分割完成後，原告
    自得依買賣契約向辛○○為移轉所有權登記之請求，如獲勝訴判決，Ｂ部分即屬
    原告所有而無通行上之問題，縱經判決敗訴，該Ｂ部分亦可主張經由Ｃ部分及Ａ
    １部分與外界相通，不會有成為袋地之困擾。再辛○○於本件審理過程中均未到
    庭或提出書狀作何陳述，為免日後之法律關係再趨複雜，原告主張辛○○單獨分
    得Ｂ部分，而不再與其他共有人保持共有等語，亦屬妥適。是原告主張將Ｂ部分
    分歸辛○○所有等語，洵屬可採。
七、按以原物為分配，如共有人中有不能按其應有部分為分配時，依民法第八百二十
    四條第二項規定，得以金錢補償。查原告及己○○、戊○○、庚○○、丁○○及
    乙○○按應有部分（十四分之一）原應分配之面積各為六百八十八點七一平方公
    尺，甲○○○應分得之面積則為四千八百二十點九八平方公尺，而依上開分割方
    案，原告及己○○等五人各分得七百三十六點四九平方公尺，甲○○○則分得四
    千五百三十四點九五平方公尺。茲因甲○○○所分配之面積既較應有部分為少，
    而原告及己○○等五人所分配之面積則較應有部分為多，且兩造對於原告及己○○等五人各應補償甲○○○新台幣九萬元（即總計五十四萬元）均不爭執（見本
    院九十三年九月二十二日筆錄），是原告及己○○等五人即各應補償甲○○○九
    萬元。
八、綜上所述，系爭土地應有部分二分之一由原告及己○○等六人因繼承取得而公同
    共有，而除辛○○外之繼承人均已同意將公同共有關係變更為分別共有，則已有
    過半數及應繼分合計過半數之繼承人均同意將公同共有關係變更為分別共有，是
    原告主張己○○等六人應偕同其就系爭土地應有部分二分之一辦理分別共有之登
    記，為有理由，應予准許。再原告及己○○等六人為上開分別共有之登記後，本
    院考量系爭土地之性質、實際使用狀況，避免兩造之建物遭受拆除、分割後之土
    地完整性等具體情狀，認以如主文所示之分割方法並令以金錢補償甲○○○之損
    失較為適當，並能維持兩造間之和諧、公平及經濟利益，爰採為系爭土地之分割
    方法。
九、據上論結：本件原告之訴為有理由，依民事訴訟法第七十八條、第八十條之一、
    第八十五條第一項但書，判決如主文。
中　　　華　　　民　　　國　　九十三　　年　　　九　　　月　　 三十　 　日
                              臺灣高雄地方法院民事第一庭
~B審判長法　　　官　林紀元
~B      法　　　官　唐照明
~B      法　　　官　盧怡秀
右為正本係照原本作成。
如不服本判決，應於送達後廿日內，向本院提出上訴狀並表明上訴理由，如於本判決
宣示後送達前提起上訴者，應於判決送達後十日內補提上訴理由書（須附繕本）。
中　　　華　　　民　　　國　　九十三　　年　　　九　　　月　　 三十　 　日
~B　　　法院書記官　王敏東
